臺灣臺中地方法院民事判決
110年度重訴字第572號
原      告  陳明良  
訴訟代理人  黃建閔律師
被      告  林穎男  
            謝黑雪  
共      同
訴訟代理人  李巧雯律師
            陳怡成律師
複 代 理人  陳泓翰律師
上列當事人間請求塗銷所有權移轉登記等事件，本院於民國111
年10月18日言詞辯論終結，判決如下：
    主    文
一、被告就坐落臺中市○○區○○段000地號、面積76.61平方公
　  尺、權利範圍全部之土地，及其上建物即臺中市○○區○○
　  段000○號（門牌號碼：臺中市○○區○○路000○0號）、
　  權利範圍全部，於109年11月16日所為贈與之債權行為，及
　  於109年11月23日所為所有權移轉登記之物權行為，應予撤
　  銷。
二、被告謝黑雪應將第一項所示之土地及建物，以贈與為原因向
　  臺中市清水地政事務所於109年11月23日所辦理之所有權移
　  轉登記應予塗銷，並回復登記為被告林穎男所有。
三、原告其餘之訴（先位之訴部分）駁回。
四、訴訟費用由被告連帶負擔。　　
    事實及理由
壹、程序方面：
一、按確認法律關係之訴，非原告有即受確認判決之法律上利益
    者，不得提起之，民事訴訟法第247條第1項前段定有明文。
    所謂即受確認判決之法律上利益，係指因法律關係存否不明
    確，致原告在私法上之地位有受侵害之危險，而此項危險得
    以對於被告之確認判決除去之者而言，故確認法律關係成立
    或不成立之訴，苟具備前開要件，即得謂有即受確認判決之
    法律上利益，縱其所請求確認為他人間之法律關係，亦非不
    得提起（最高法院42年度台上字第1031號裁判意旨參照）。
    本件原告主張被告間就坐落臺中市○○區○○段000地號土地（
    面積76.61平方公尺、權利範圍全部）及其上同段658建號建
    物（門牌號碼：臺中市○○區○○路000○0號、權利範圍全部）
    （下合稱系爭房地），於109年11月16日所為之贈與行為及
    於109年11月23日以贈與為登記原因之所有權移轉登記行為
    ，係出於通謀虛偽意思表示而無效，為被告所否認，致原告
    就系爭房地求償恐有不得執行而無法受償之可能，原告在私
    法上之地位即有受侵害之危險，故原告提起先位確認之訴以
    排除此項危險，揆諸前揭說明，即有提起確認訴訟之法律上
    利益。
二、次按訴狀送達後，原告不得將原訴變更或追加他訴；但擴張
    或減縮應受判決事項之聲明者，不在此限，民事訴訟法第25
    5條第1項但書第3款定有明文。復按不變更訴訟標的，而補
    充或更正事實上或法律上之陳述者，非為訴之變更追加，同
    法第256條另有明定。查原告於111年2月18日以書狀刪除先
    備位聲明中第4項假執行之聲請，屬減縮應受判決事項之聲
    明，另變更訴訟費用由被告等人連帶負擔，則非變更訴訟標
    的，僅為更正法律上之陳述（見本院卷第139至140頁），核
    與前揭規定相符，應予准許。
貳、兩造主張：
一、原告主張：
  ㈠被告謝黑雪因經營建發服裝行，長年透過其媳婦即訴外人陳
    虹儒向原告及訴外人陳劉淑眉、陳虹霖等人借款，以供資金
    周轉，至被告林穎男接任建發服裝行負責人後，亦以相同 
    模式向原告借款，期間雖有清償，惟尚積欠原告新台幣（下
    同）1千餘萬元，其中4,668,790元業經本院110年度重訴字
    第77號（下稱另案）民事判決林穎男應給付原告。另案雖係
    依不當得利法律關係為原告勝訴判決，仍無礙於原告確實是
    林穎男債權人之身分。惟原告於109年間催討上開借款後，
    林穎男竟於109年11月23日將其名下系爭房地贈與並移轉登
    記予謝黑雪。以考量年紀、節省遺產稅等因素，通常贈與不
    動產係由長輩贈與晚輩，而非贈與較自己年長之父母，顯見
    被告係為躲避原告之追償，基於通謀虛偽意思而移轉系爭房
    地，已侵害原告之債權。而依民法第87第1項規定，被告就
    系爭房地所為之贈與及所有權移轉登記行為，皆屬無效，原
    告爰依民法第242條規定，代位林穎男依民法第767條規定，
    請求謝黑雪塗銷系爭房地之所有權移轉登記，並回復為林穎
    男所有，如先位聲明所示。
  ㈡若認被告並非通謀虛偽意思表示，然被告移轉系爭房地之行
    為無償行為，亦有害及原告之債權，原告亦得依民法第244
    條第1項規定，請求判決撤銷被告就系爭房地之贈與行為及
    移轉所有權行為，並得請求被告謝黑雪塗銷系爭房地之所有
    權移轉登記並回復為林穎男所有。
  ㈢並聲明：
　　先位聲明：1.確認被告間就系爭房地於109年11月16日所為
    贈與之債權行為，及於109年11月23日所為所有權移轉登記
    之物權行為不存在。2.被告謝黑雪應將系爭房地於109年11
    月16日以贈與為原因向臺中市清水地政事務所辦理之所有權
    移轉登記應予塗銷，並回復為被告林穎男所有。
　　備位聲明：1.被告間就系爭房地於109年11月16日所為贈與
    之債權行為，及於109年11月23日所為所有權移轉登記之物
    權行為，應予撤銷。2.被告謝黑雪應將系爭房地於109年11
    月16日以贈與為原因向臺中市清水地政事務所辦理之所有權
    移轉登記應予塗銷，並回復為被告林穎男所有。
二、被告抗辯稱：
　㈠被告林穎男與原告間並無債權債務關係存在。另案已認定原
    告與林穎男間並無借款債權存在，而因另案判決已提起上訴
    ，故兩造間是否有債權債務關係存在，尚未確定。
　㈡否認被告間之贈與及所有權移轉行為係通謀虛偽意思表示。
　㈢被告林穎男於贈與系爭房地給被告謝黑雪時，與原告間不存
    在任何債權債務法律關係；又被告林穎男長年經營服飾批發
    、零售為業，其於109年末贈與系爭房地予謝黑雪後，仍繼
    續經營服裝行，且倉庫中存有價值數百萬元之存貨可供販售
    ，並無因贈與系爭房地而「陷於無資力或資力不足」之情，
    原告提起本件撤銷訴訟於法未合。
　㈣並聲明：原告之訴駁回。
參、兩造不爭執及爭執事項
一、不爭執事項：
  ㈠被告林穎男於109年11月16日將系爭房地贈與被告謝黑雪，並
    於109年11月23日辦理所有權移轉登記。（見本院卷第387至
    393、546至548頁）
　㈡原告於110年間對被告林穎男依消費借貸或不當得利之法律關
    係提起清償借款訴訟，經本院110年度重訴字第77號民事判
    決，以不當得利法律關係判決被告應給付原告4,668,790元
    ，另案目前上訴審理中。（見本院卷第486、562、569頁）
    　
　㈢財政部中區國稅局沙鹿稽徵所以111年3月1日中區國稅沙鹿服
    務字第1112452166號函檢送林穎男之財產總歸戶清單所列林
    穎男名下之財產有汽車一輛。（見本院卷第363至365、458
    頁）　
　㈣財政部中區國稅局沙鹿稽徵所以111年7月11日中區國稅沙鹿
    銷售字第1110453732號函檢送之建發服裝行109年度營業稅
    查定課徵銷售額證明，記載建發服裝行109年查定銷售額為1
    ,140,360元、年查定稅額為11,401元。（見本院卷第478至4
    80、525頁）
二、爭執事項： 
　㈠被告林穎男於109年11月16日將系爭房地贈與被告謝黑雪，並
    於109年11月23日辦理所有權移轉登記，於當時原告是否為
    林穎男之債權人？
　㈡原告主張被告間就系爭房地之贈與及所有權移轉行為係通謀
    虛偽意思表示，提起確認無效之訴並請求塗銷所有權移轉登
    及回復登記，有無理由？　
  ㈢原告依民法第244條第1項規定請求判決撤銷被告間就贈與系
    爭房地之債權及物權行為，並請求塗銷所有權移轉登及回復
    登記，有無理由？　
肆、本院判斷：
一、被告林穎男於109年11月16日將系爭房地贈與被告謝黑雪，
    並於109年11月23日辦理所有權移轉登記時，原告係林穎男
    之債權人：
　㈠查本件原告曾對被告林穎男提起請求清償借款之訴訟，本院
    分110年度重訴字第77號件審理後，認原告對被告林穎男有
    不當得利債權，乃於111年7月15日判決認定被告林穎男應給
    付原告466萬8790元及自110年2月5日起算之法定遲延利息（
    該案經被告提起上訴後，現臺灣高等法院臺中分院審理中）
    ，業經本院調取上開民事卷宗審閱無誤，並有該案判決書可
    憑。故本件應認原告業已證明其係被告林穎男之債權人。
　㈡觀諸卷附上開本院110年度重訴字第77號民事判決書所示原告
    不當得利債權之發生日期（見本院卷497至508頁），均係在
    101年6月26日之前所發生，而本件被告就系爭房地所為贈與
    及所有權移轉行為均係在109年11月間，足認被告林穎男於1
    09年11月16日將系爭房地贈與被告謝黑雪，並於109年11月2
    3日辦理所有權移轉登記時，原告確係被告林穎男之債權人
    。
二、原告並為能舉證證明被告間就系爭房地之贈與及所有權移轉
    行為係通謀虛偽意思表示：
　㈠第三人主張表意人與相對人通謀而為虛偽意思表示者，該第
    三人應負舉證之責（最高法院48年臺上字第29號判決意旨參
    照）。本件原告主張被告間就系爭房地於109年11月16日所
    無贈與行為及於109年11月23日所為所有權移轉行為均係通
    謀虛偽意思表示，已為被告所否認，依法自應由原告負舉證
    責任。
　㈡查本件原告主張被告間上開行為係通謀虛偽意思表示，僅係
    陳明：考量年紀、節省遺產稅等因素，通常贈與不動產係由
    長輩贈與晚輩，而非贈與較自己年長之父母，顯見被告係為
    躲避原告之追償，基於通謀虛偽意思而移轉系爭房地等語。
    此外，原告並未能提出何積極證據以證明之，故本件原告依
    其個人主觀臆測之詞空言主張被告間就系爭房地所為之贈與
    行為及所有權移轉行為均係通謀虛偽意思表示乙節，其舉證
    實有未足，尚難採憑。
三、原告先位之訴既經駁回，本院自應審就原告所提備位撤銷訴
    訟，是否有理由？經查：
　㈠被告就系爭房地於109年11月16日為贈與行為及於109年11月2
    3日為所有權移轉行為時，原告係林穎男之債權人乙節，已
    見前述。則依民法第244條第1項規定，為債權人之原告自得
    提起本件撤銷訴訟。茲有爭執者，係被告林穎男所為是否有
    害及原告之債權？亦即，本件應審究者，係被告林穎男將系
    爭房地贈與並移轉給被告謝黑雪時，是否有其他財產足以清
    償原告之債務。
　㈡依財政部中區國稅局沙鹿稽徵所以111年3月1日中區國稅沙鹿
    服務字第1112452166號函檢送林穎男之財產總歸戶清單所列
    林穎男名下之財產有汽車一輛（見本院卷第363至365、458
    頁）。又依財政部中區國稅局沙鹿稽徵所以111年7月11日中
    區國稅沙鹿銷售字第1110453732號函檢送之建發服裝行109
    年度營業稅查定課徵銷售額證明，記載建發服裝行109年查
    定銷售額為1,140,360元、年查定稅額為11,401元（見本院
    卷第478至480、525頁）。則依卷附資料所示，被告林穎男
    於109年間名下之財產，實難認定尚足以清償原告466萬餘元
    之債務。
　㈢被告林穎男辯稱其另有現金收入等語，並提出出貨單用以證
    明其於109年10月至11月之銷貨收入達3,547,000元，自109
    年12月至110年3月之銷貨收入達9,429,000元等情（見本院
    卷407至441頁、458頁）。然查該出貨單係被告方面所製作
    ，原告則否認其真正（本院卷462頁），故該出貨單資料是
    否可採，即有疑問。又上開出貨單所示銷售額，就109年間
    部分，顯與前揭沙鹿稽徵所函所載建發服裝行109年查定銷
    售額為1,140,360元（109年10月係101,808元、109年11月係
    101,808元，101年12月係101,808元）（見本院卷480頁），
    明顯有極大之落差，故被告林穎男上開所提出貨單，尚難作
    為證據而為對被告林穎男有利之認定。
　㈣從而，本件原告依民法第244條第1項之規定請求判決撤銷被
    告間就系爭房地於109年11月16日為贈與行為及於109年11月
    23日為所有權移轉行為，自屬有據，應予准許。而於撤銷後
    ，基於代位行使民法第767條物上請求權之規定（按原告依
    民法第244條第4項規定亦得請求被告謝黑雪回復原狀），請
    求被告謝黑雪塗銷所有權登記並回復登記為被告林穎男所有
    ，自屬有據。
四、綜上，本件原告先位之訴並無理由，應予駁回；而就備位之
    訴部分，原告依民法第244條第1項規定聲請撤銷被告間就系
    爭房地所為贈與及所有權移轉行為，並請求被告謝黑雪塗銷
    所有權登記回復登記為被告林穎男所有，為有理由，應予准
    許，故判決如主文第一項及第二項所示。
五、本件事證已經明確，兩造其餘主張舉證及攻擊防禦方法，核
    與判決結果不生影響，故不一一論述。　　
伍、訴訟費用負擔之依據：民事訴訟法第79條、第85條第2項。
中　　華　　民　　國　　111 　年　　11　　月　　17　　日
                  民事第二庭    法  官  李悌愷
正本係照原本作成。
如對本判決上訴，須於判決送達後20日內向本院提出上訴狀。如
委任律師提起上訴者，應一併繳納上訴審裁判費。
中　　華　　民　　國　　111 　年　　11　　月　　17　　日
                                書記官  廖春玉